臺灣新北地方法院民事判決
109年度訴字第2995號
原      告  蘇鎮浩
            蘇裕仁
訴訟代理人  陳智全律師
被      告  嘉聯資產管理有限公司

法定代理人  梁家源
訴訟代理人  周明嘉
上列當事人間債務人異議之訴事件，經本院於民國111年1月25日
言詞辯論終結，判決如下：
    主  文
確認被告所執本院一零九年度司執字第一二三一三五號清償債務
強制執行事件之債權憑證所示債務，原告僅於繼承被繼承人蘇益
和、蘇鎮隆之遺產範圍內負清償責任。
原告其餘之訴駁回。
訴訟費用由被告負擔。
    事實及理由
壹、程序部分
一、按訴狀送達後，原告不得將原訴變更或追加他訴，但請求之
    基礎事實同一，或不甚礙被告之防禦及訴訟之終結者，不在
    此限，民事訴訟法第255條第1項但書第2款及第7款定有明文
    。原告乙○○及甲○○（以下合稱原告等）起訴時依強制執行法
    第14條第1項債務人異議之訴規定、民法第1148條第2項、第
    1156條第3項限定繼承等規定，聲明為：確認原告等就被告
    所執本院109年度司執字第123135號強制執行事件（下稱系
    爭強制執行事件）之債權憑證所示債務（下稱系爭債務），
    僅以繼承訴外人即被繼承人蘇益和、蘇鎮隆之所得遺產為限
    ，負清償責任。嗣於民國109年12月11日具狀追加依強制執
    行法第15條第三人異議之訴規定而為請求，並聲明：系爭強
    制執行事件就原告等所為之強制執行程序應予撤銷（見本院
    卷第61頁）。核原告等之追加與起訴主張其等僅負限定繼承
    之請求基礎事實同一，且不甚礙被告之防禦及訴訟之終結，
    合於前揭規定，應予准許。
二、次按確認法律關係之訴，非原告有即受確認判決之法律上利
     益者，不得提起之，民事訴訟法第247 條第1 項定有明文
    。 又所謂即受確認判決之法律上利益，係指法律關係之存
    否不 明確，原告主觀上認其在法律上之地位有不安之狀態
    存在， 且此種不安之狀態，能以確認判決將之除去者而言
    （最高法 院42年台上字第1031號判例參照）。原告主張其
    就系爭債務僅於繼承蘇益和、蘇鎮隆之所得遺產為限負清償
    責任等語，惟為被告所否認，則被告既得就系爭債務向蘇益
    和、蘇鎮隆之繼承人請求清償，原告法律上之地位確有不安
    之狀態，且此不安狀態得以本件確認訴訟予以除去，堪認原
    告提起本件訴訟係有確認利益。
貳、實體部分
一、原告起訴主張：
    系爭債務之債務人為蘇益和，而原告等及訴外人蘇鎮隆、蘇
    韋榤均為蘇益和之子，亦為蘇益和之繼承人，嗣蘇益和於10
    3年8月27日死亡，蘇韋榤、原告乙○○遂依法向臺灣雲林地方
    法院（下稱雲林地院）陳報蘇益和之遺產清冊（103年度繼
    字第618號）。其後，蘇鎮隆因失蹤經死亡宣告確定，蘇韋
    榤就此部分亦為拋棄繼承，並經臺灣高雄少年及家事法院以
    104年度亡字第100號准予備查。原告等及蘇鎮隆、蘇韋榤雖
    繼承系爭債務，惟經部分繼承人陳報遺產清冊後，其他繼承
    人均視為已陳報，故依民法第1148條第2項及第1156條第3項
    之規定，原告等就系爭債務僅於繼承遺產範圍內負清償責任
    。又本件尚無證據得以認定原告等於繼承開始前，有自蘇益
    和處取得其他財產或受有利益，且由原告等在系爭債務發生
    前、後之財產變動狀況，也無法看出有何關聯性，是原告等
    於系爭強制執行事件均得主張就系爭債務僅以繼承蘇益和、
    蘇鎮隆之所得遺產為限負清償之責，被告聲請系爭強制執行
    事件對原告等之固有財產為強制執行，系爭強制執行事件對
    原告等所為之強制執行程序應予撤銷。至於依雲林縣稅務局
    北港分局109年11月11日雲稅北字第1091104172號函文（下
    稱雲林縣稅務局北港分局109年11月11日函文）所載，門牌
    號碼雲林縣○○鎮○○里○○000號之未辦保存登記建物（下稱系
    爭建物）之納稅義務人，先後分別為訴外人蘇怨、蘇淵進，
    並非蘇益和或蘇鎮隆，原告等亦非系爭建物之使用人，就國
    稅局之相關資料及原告等之主觀認知，系爭建物並非蘇益和
    之遺產，是原告等及蘇韋榤於遺產清冊中未陳報系爭建物，
    原告等主觀上亦無隱匿遺產之故意或詐害被告權利之意圖，
    被告亦未證明系爭建物為蘇益和之遺產，原告等並不構成隱
    匿遺產情節重大之事由。爰依強制執行法第14條第1項、第1
    5條、民法第1148條第2項、第1156條第3項規定，請求確認
    原告等就系爭債務僅以繼承被繼承人蘇益和、蘇鎮隆所得遺
    產為限負清償責任，以及請求撤銷系爭強制執行事件對原告
    等所為之強制執行程序等語。並聲明：⒈如主文第1項所示。
    ⑵系爭強制執行事件就原告等所為之強制執行程序應予撤銷
    。
二、被告則以：
　　原告等當時有陳報遺產清冊，然卻隱匿系爭建物為遺產範圍
    ，系爭建物乃坐落於蘇益和所留遺產即雲林縣○○鎮○○段000
    地號土地（下稱系爭土地），且系爭建物係原告等之祖厝，
    目前由原告等之親戚在居住，房屋稅籍登記之納稅義務人蘇
    怨為蘇益和之父，故原告等皆明知系爭建物為蘇益和之遺產
    ，依民法第1163條規定不得主張限定繼承等語，資為抗辯。
    並聲明：原告之訴駁回。
三、本院得心證之理由：
  ㈠原告等為蘇益和之繼承人，且原告等已由蘇韋榤、原告乙○○
    於103年11月11日向雲林地院陳報遺產清冊，而系爭建物為
    未辦理保存登記建物，納稅義務人登記為「蘇怨納管蘇淵進
    」，被告所執系爭強制執行事件之債權憑證所示債權，係於
    105年7月22日受讓自第一金融資產管理股份有限公司，並已
    將該債權讓與通知原告等，業經本院依職權調閱雲林地院10
    3年度繼字第618號卷宗、系爭強制執行事件卷宗核閱無誤，
    並有雲林縣稅務局北港分局109年11月11日函文在卷可證（
    見本院卷第47頁至49頁），且為兩造所不爭執，堪信為真實
    。
  ㈡被告抗辯原告隱匿遺產而不得主張限定繼承，此為原告所爭
    執，是本院所應審究者即為：⒈原告等是否有隱匿系爭建物
    為蘇益和遺產之事實？⒉原告等就系爭債務是否僅以繼承之
    遺產負清償責任？⒊原告得否請求撤銷系爭強制執行程序？
    經查：
　⒈原告等有無隱匿遺產部分：
　⑴按繼承人有隱匿遺產情節重大，或在遺產清冊為虛偽之記載
    情節重大者，不得主張民法第1148條第2項對於被繼承人之
    債務，以因繼承所得遺產為限負清償責任之利益，為民法第
    1163條第1款、第2款所明定。又按當事人主張有利於己之事
    實者，就其事實有舉證之責任，民事訴訟法第277條前段亦
    有明文。依前開規定，應由被告就原告有隱匿情節重大，或
    在遺產清冊為虛偽之記載情節重大等事實負舉證之責。　
　⑵惟經被告聲請傳喚證人即原告等之堂兄弟丙○○於本院110年1
    月14言詞辯論期日到庭證稱：系爭建物是訴外人蘇金井所蓋
    ，蘇怨是我爺爺，蘇金井是我的大伯，蘇淵進是我的五伯父
    ，我不清楚為何系爭建物的納稅義務人會提到蘇怨，蘇益和
    是我第八個叔叔，他很久沒有住在系爭建物，他只是設戶籍
    在此，我認為蘇益和對於系爭建物沒有權利，他對系爭土地
    有9分之1之持分不是因為繼承，是因為他在73年5月16日向
    他人購買而取得，我認為原告等對於系爭建物也沒有權利，
    因為系爭建物不是原告等所蓋，原告等也沒有表示過他們對
    系爭建物有權利可主張；我曾經跟被告訴訟代理人講過系爭
    建物是蘇怨所蓋，是因為蘇怨住過系爭建物，我想要把榮耀
    歸給蘇怨等語（見本院卷第84頁至第86頁），尚無從證明系
    爭建物為蘇益和所興建或繼承。併參以雲林縣稅務局北港分
    局109年11月11日函文所檢附系爭建物稅籍證明書所載納稅
    義務人為「蘇怨納管蘇淵進」，系爭建物既非蘇益和所建，
    納稅義務人又非蘇益和，則系爭建物是否為蘇益和之遺產，
    實有疑義。另觀之被告提出其員工與原告甲○○之對話錄音譯
    文，原告甲○○稱：「（被告員工問：那房子爸爸那邊應該也
    算是繼承來的，你們申報的時候沒有把他列進去，對不對？
    ）你說哪一個房子？（被告員工問：扶朝216，那個三合院
    ）地而已啊！（被告員工問：土地的部分是繼承來的，那三
    合院的部分，地有的話房子的部分也是有阿!）他名下只有
    地而已；（被告員工問：那房子是誰蓋的？）祖先蓋的，不
    是我們蓋的；（被告員工問：那就是他有繼承到阿，那你們
    都沒有把它寫進去）阿沒有名字、沒有他的房子、沒有他的
    名字」等語（見本院卷第107頁至第109頁），亦難認為原告
    甲○○主觀上認定系爭建物為蘇益和遺產範圍。再者，原告乙
    ○○向財政部中區國稅局查詢蘇益和名下財產，並無顯示系爭
    建物為蘇益和財產之情形，此有原告乙○○向雲林地院陳報遺
    產清冊時所附蘇益和之102年度綜合所得稅各類所得資料清
    單、全國財產稅總歸戶財產查詢清單可參（見雲林地院103
    年度繼字第618號卷第18頁、第19頁）。是以原告等主張其
    等主觀上無隱匿遺產之故意等語，即非全然無憑。此外，被
    告既未提出足夠證據證明系爭建物為蘇益和之遺產，難認原
    告等有隱匿遺產或在遺產清冊為虛偽記載之情事。
  ⒉原告等就系爭債務是否負限定繼承責任部分：
　⑴按繼承人對於被繼承人之債務，以因繼承所得遺產為限，負
    清償責任，民法第1148條第2項定有明文。又按限定繼承之
    繼承人就被繼承人之債務，係以遺產為限度負有限責任，遺
    產債權人就繼承人之固有財產聲請強制執行，應認該繼承人
    為強制執行法第15條規定之第三人，得提起第三人異議之訴
    。若繼承人有民法第1163條第2款規定情事，在利害關係人
    未聲請法院裁定該繼承人不得享有限定繼承利益前，尚不得
    謂繼承人已因而喪失限定繼承之利益（最高法院74年度台再
    字第116號裁判意旨參照）。
　⑵原告等並無隱匿蘇益和之遺產，業經本院認定如前，況縱認
    原告等有民法第1163條規定各款情事，按諸前開實務見解說
    明，於被告（即利害關係人）尚未聲請法院裁定原告等不得
    享有限定繼承利益前，亦不得認原告等已因而喪失限定繼承
    之利益，則依民法第1148條第2項之規定，原告等就系爭債
    務自僅以所繼承之遺產為限負清償責任，故原告等請求確認
    就系爭債務僅以繼承蘇益和、蘇鎮隆之所得遺產為限負清償
    責任，即屬有據。
  ⒊原告得否請求撤銷系爭強制執行程序部分：
　⑴按限定繼承之繼承人，就被繼承人之債務，唯負以遺產為限
    度之物的有限責任。故就被繼承人之債務為執行時，限定繼
    承人僅就遺產之執行居於債務人之地位，如債權人就限定繼
    承人之固有財產聲請強制執行，應認限定繼承人為強制執行
    法第15條之第三人，得提起第三人異議之訴，請求撤銷強制
    執行程序（最高法院77年台抗字第143號判決意旨參照）。
　⑵蘇益和死亡時，名下僅遺有系爭土地（權利範圍9分之1）、
    郵局存款新臺幣（下同）8,545元及美金280元、雲林縣北港
    鎮農會存款9,235元、中國信託銀行彰化分行存款792元等情
    ，業經蘇韋榤及原告乙○○向雲林地院陳報遺產清冊，並檢附
    前開蘇益和102年度綜合所得稅各類所得資料清單、全國財
    產稅總歸戶財產查詢清單，與納稅義務人違章欠稅查復表、
    系爭土地登記第二類謄本、郵政儲金存款餘額證明書、雲林
    縣北港鎮農會活期存款存摺、中國信託存摺（見雲林地院10
    3年繼字卷第4頁、第18頁至第26頁），則被告於系爭強制執
    行事件中，除系爭土地及建物外，另就原告等對訴外人兆豐
    國際商業銀行股份有限公司新莊分公司之帳戶存款（含定期
    存款、活期存款）、原告等於臺灣集中保管結算所股份有限
    公司之所有股票帳戶，原告甲○○對訴外人羅美企業社之所有
    包括薪資、津貼、補助、執行業務所得、車馬費勞務報酬及
    其他一切給付、原告乙○○名下位於新北市新莊區思賢段269
    地號土地及257建號建物（門牌號碼新北市○○區○○街00號4樓
    ）、原告等名下位於彰化縣○○市○○段000地號土地與564建號
    建物（門牌號碼彰化縣○○市○○○街00巷00號）及983地號土地
    與563號建物（門牌號碼彰化縣○○市○○○街00巷00號）、原告
    乙○○對訴外人寶綠華天然化妝品工廠有限公司之租金債權或
    其他一切給付、原告乙○○對訴外人奕美塗料科技股份有限公
    司之所有包括薪資、津貼、補助、執行業務所得、車馬費等
    勞務報酬及其他一切給付、原告甲○○名下位於高雄市○○區○○
    段000地號土地與2636號建物（門牌號碼高雄市○○區○○路000
    號7樓）為強制執行之聲請，前開執行標的外觀上均屬原告
    等之固有財產，被告復未舉證證明其所聲請之執行標的，非
    屬原告等之固有財產，則原告等固得依強制執行法第15條規
    定提起本件第三人異議之訴請求撤銷，然被告於系爭強制執
    行事件就原告等前開固有財產聲請強制執行部分，業經本院
    執行處以110年10月18日109年度司執字第123135號裁定駁回
    等情，有該裁定在卷可稽（見本院卷第285頁至第287頁），
    則系爭強制執行事件關於原告等固有財產之強制執行程序，
    即已失所附麗而無撤銷之實益，原告請求撤銷該部分強制執
    行程序，即屬無據。至於被告就系爭土地及建物部分為強制
    執行聲請部分，該等財產既非屬原告等之固有財產，原告併
    依強制執行法第15條規定請求撤銷該部分財產之強制執行程
    序，仍屬無據。
四、綜上所述，原告等請求確認就系爭債務僅以繼承被繼承人蘇
    益和、蘇鎮隆之所得遺產為限負清償責任，為有理由，應予
    准許。惟請求撤銷系爭強制執行事件對原告等所為之強制執
    行程序，則無理由，應予駁回。
五、本件事證已臻明確，兩造其餘攻擊防禦方法及所提證據，於
    本判決結果不生影響，爰不一一論述，併此敘明。
六、訴訟費用負擔之依據：民事訴訟法第79條。
中　　華　　民　　國　 111　　年　　 2　　月　　24　　日
                  民事第四庭  法　官  莊佩頴　
以上正本係照原本作成
如對本判決上訴，須於判決送達後20日之不變期間內，向本院
提出上訴狀。如委任律師提起上訴者，應一併繳納上訴審裁判
費。
中　　華　　民　　國　 111　　年　　 2　　月　　24　　日
                    　　　　　書記官  李瑞芝